【裁判字號】    99,交聲,942
【裁判日期】    991026
【裁判案由】    聲明異議
【裁判全文】
臺灣彰化地方法院交通事件裁定        99年度交聲字第942號
原處分機關  交通部公路總局臺中區監理所彰化監理站
受處分人
即異議人    甲○○
上列異議人即受處分人因違反道路交通管理處罰條例事件，對交
通部公路總局臺中區監理所彰化監理站於民國99年8月26日所為
之處分（原處分案號：彰監四裁字第裁64-GFD0000000號）聲明
異議，本院裁定如下：
    主  文
原處分撤銷。
甲○○不罰。
    理  由
一、原處分意旨略以：駕駛人於99年7月25日0時0分許，駕駛受
    處分人即異議人（下稱受處分人）所有車牌號碼9872-EG號
    自小客車，行經台中市○○○路與學士路口處，因「大（頭
    ）燈變更黃光行駛」之違規，為台中市警察局第二分局警備
    隊員警填發中市警交字第GF0000000號舉發違反道路交通管
    理事件通知單（下稱舉發通知單）舉發違規，經交通部公路
    總局臺中區監理所彰化監理站（下稱原處分機關）認定「電
    系設備屬不可變更設備而變更行駛」違規事實明確，而依道
    路交通管理處罰條例第18條第1項暨違反道路交通管理事件
    統一裁罰基準及處理細則第41條、第43條、第44條及第67條
    規定開立裁決書，裁處罰鍰新臺幣（下同）72,00元，並責
    令檢驗等處分。
二、異議意旨略以：交通法規並未規定車輛大燈顏色，員警光憑
    肉眼而未以科學儀器檢驗即認定違規，似有未妥，且其車上
    雖有附加配備「轎式HID光型」，然業經監理單位認證許可
    ，並無違規，爰依法聲明異議等語。
三、按汽車車身、引擎、底盤、電系等重要設備變更或調換，或
    因交通事故遭受重大損壞修復後，不申請公路主管機關施行
    臨時檢驗而行駛者，處汽車所有人新臺幣（下同）2,400元
    以上9,600元以下罰鍰，並責令其檢驗，道路交通管理處罰
    條例第18條第1項定有明文。又依道路交通安全規則附件15
    「汽車設備規格變更規定」，其中關於電系設備－頭燈（氣
    體放電式頭燈）部分，如於95年12月31日前改裝者，得免出
    具安裝證明及統一發票，且其氣體放電式頭燈得免使用經車
    輛零組件形式安全審驗合格之燈泡，經公路監理機關依氣體
    放電式頭燈檢驗標準檢驗合格，辦理變更登記。惟按違反行
    政法上義務之行為非出於故意或過失者，不予處罰，行政罰
    法第7條第1項亦有明定。而法治國為憲法基本原則之一，法
    治國原則首重人民權利之維護、法秩序之安定及誠實信用原
    則之遵守。人民對公權力行使結果所生之合理信賴，法律自
    應予以適當保障，此乃信賴保護之法理基礎，司法院釋字第
    525號解釋理由書載有明文。
四、經查：
（一）道路交通管理處罰條例第18條第1項之規定，係以汽車車
      身、引擎、底盤、電系等重要設備變更或調換，或因交通
      事故遭受重大損壞修復後，不申請公路主管機關施行臨時
      檢驗而行駛者為處罰要件，惟按汽車違規取締重點，以車
      身、引擎、底盤、電系等為主，並以員警可直接判斷、認
      定者為考量，否則即應會同公路監理人員取締或由公路監
      理單位於車輛檢驗時依職權自行舉發；又汽車電系項目之
      氣體放電式頭燈等可變更設備有否變更，判別須經公路監
      理機關檢驗，取締時應會同公路監理機關取締，不得單獨
      取締，（內政部警政署95年6月28日警署交字第095008726
      2號函及內政部警政署執行取締汽車設備變更或損壞應注
      意事項參照）。
（二）查本件舉發機關固以「本案舉發員警稱：99年7月25日00
      時00分許，在臺中市○區○○○路學士路口，見9872-EG
      號自小客車裝設HID頭燈，舉發員警依法將該9872-EG號自
      小客車駕駛謝明勇攔停，經查詢該車輛車籍相關資料，行
      車執照雖附加配備HID光型，惟查詢修車廠知悉原車配備
      頭燈均配備白熾色HID燈樣式，未有黃色HID燈樣式，該車
      顯非原車出廠配備，已有改裝未檢驗，乃告知其違規事實
      ，並依違反道路交通管理處罰條例當場舉發。本案違規事
      實均由舉發員警親眼目睹，並拍照佐證等語」（見本院卷
      第8頁之臺中市警察局第二分局99年8月9日中分二警交字
      第0990021693號函），作為認定本件違規事實之依據，惟
      證人即本件舉發員警陳健生到庭具結證稱：（問：有提及
      洽詢修車廠知悉原車配備頭燈均配備白熾色HID燈樣式，
      未有黃色HID燈樣式，該依據為何？）「我詢問我同學何
      東儒，何東儒是開修車廠，何東儒告訴我的，因為開單當
      天是假日的晚上，我沒辦法問原廠，所以我只好問我同學
      。」；（問：你是因為HID燈泡所發出的光線是黃色而非
      白色，明顯與原車配備的燈泡顏色不符，所以才攔下異議
      人的車？）「我是發現異議人的車燈泡顏色是黃色，有異
      樣，才把該車攔下來，因為晚上原廠都沒有開，所以我用
      電話聯絡我同學何東儒，何東儒就告訴我說異議人的福特
      車原廠的HID燈是白色，不是黃色，而且原廠車的HID燈只
      有配備白色，不是黃色，所以我才開罰單，且我有查詢警
      方內部資料，發現與駕駛者所出示的行照，我在詢問他這
      台車有無什麼檢驗紀錄，駕駛者說監理站檢驗合格，警察
      為何認為不合格，我才依法告發」（見本院卷第24頁），
      衡諸證人陳健生與異議人素昧平生，係依法執行勤務之公
      務員，且於本庭依法具結，其所言當無不實之可能，是依
      證人上開證詞足認證人舉發當時並未會同公路監理機關人
      員在旁檢驗，僅憑證人以目視判斷上開自小客車頭燈亮度
      及配備，作為認定本件違規事實之依據，本件舉發機關未
      具認定氣體放電式頭燈之專業審查權限，且未會同監理機
      關以聯合稽查方式並由該機關專業人員依其職責為專業認
      定，僅憑舉發員警個人感官認知即遽以舉發，未能依標準
      程序確認後為之，其舉發程序本已存有重大瑕疵。
（三）復查道路交通安全規則附件七規定，頭燈燈色只須左右燈
      色一致，其可為白色或淡黃色，而經本院檢視舉發機關所
      檢送之採證照片（見本院卷第14頁），受處分人之頭燈燈
      色左右一致，並未違反上開安全規則之規定。又係爭車輛
      於95年7月27日在臺北市監理處北區分處辦理變更為（HID
      光型）檢驗合格，及於99年4月12日在臺北區監理所參加
      車輛定期檢驗合格，復於99年8月24日在臺中區監理所彰
      化監理站檢驗合格之情，亦有交通部公路總局台中區監理
      所彰化監理站99年9月16日中監彰字第0991003093號函、
      交通部公路總局臺北區監理所99年9月21日北監車字第099
      0058109號函、臺北市監理處99年9月21日北市監北字第09
      961214100號函及交通部公路總局台中區監理所彰化監理
      站99年10月08日中監彰字第0990025529號函等在卷可稽，
      且其行車執照上之車身式樣及附加配備欄處亦記載「轎式
      HID光型」，足認係爭車輛已經合法變更登記。且於99年7
      月25日經警舉發大燈變更黃光行駛，遭警方以違反道路交
      通管理處罰條例第18條第1項舉發違規後D光型，經監理單
      位檢驗結果並非不合格，果爾，即知本件並無舉發單位所
      指違規情事，否則豈可能有舉發單位認定違規，但公路監
      理主管驗車單位竟認定驗車合格之理？準此，警方未以相
      關科學儀器或會同汽車檢驗單位專業人員一起檢驗，調查
      認定異議人有無擅自變更電系設備徒之情，徒以己意舉發
      本件違規，即有未正確調查認定事實，而為舉發之不當，
      該裁量顯有瑕疵。
五、綜上所述，本件並無證據證明處分人有「電系設備屬不可變
    更設備而變更行駛」之違規行為，原處分機關未予詳查，逕
    依據上開舉發通知單片面主觀意志認定而為裁罰，其處分即
    有未洽。是本件聲明異議為有理由，原處分應予撤銷，另諭
    知受處分人不罰，以昭審慎。
據上論斷，應依道路交通案件處理辦法第20條前段，裁定如主文
。
中    華    民    國    99    年    10    月    26    日
                        交通法庭法  官  陳義忠
以上正本證明與原本無異。
如不服本裁定，應於裁定送達後5日內，向本院提出抗告狀(須附
繕本)。
中    華    民    國    99    年    10    月    26    日
                                書記官  吳曉玟

司法院資訊處製作；財團法人民間司法改革基金會備份。
